【裁判字號】    98,訴,39
【裁判日期】    980909
【裁判案由】    商業會計法
【裁判全文】
臺灣臺北地方法院刑事判決                98年度訴字第39號
公  訴  人  臺灣臺北地方法院檢察署檢察官
被      告  戊○○
上列被告因違反商業會計法等案件，經檢察官提起公訴（97年度
偵字第18377號），本院判決如下：
    主  文
戊○○無罪。
    理  由
一、公訴意旨略以：被告戊○○係址設臺北市○○區○○街2段
    47號8樓士曜工程有限公司（下稱士曜公司）負責人，為稅
    捐稽徵法之納稅義務人及商業會計法之商業負責人；明知士
    曜公司於民國93年7月至94年4月間無銷貨事實，竟基於填載
    不實會計憑證以幫助他人逃漏稅捐之概括犯意，於附表所示
    之月份，虛開附表所示不實之統一發票11紙，金額共計新臺
    幣（下同）8,656,498元，交與附表所示之今達工程有限公
    司營業人（下稱今達公司）充當為購入貨物之進項憑證，經
    今達公司營業人持上開統一發票申報扣抵銷項稅額，計幫助
    今達公司營業人逃漏營業稅額共計432,825元，足以生損害
    於稅捐稽徵機關對於稅捐稽徵之公平及正確性。因認被告涉
    犯修正前商業會計法第71條第1項之商業負責人填製不實會
    計憑證罪嫌，及稅捐稽徵法第43條第1項之幫助納稅義務人
    逃漏稅捐罪嫌。
二、按犯罪事實應依證據認定之，無證據不得認定犯罪事實；又
    不能證明被告犯罪者，應諭知無罪之判決，刑事訴訟法第15
    4條第2項及第301條第1項分別定有明文。而所謂認定犯罪事
    實之證據，係指足以認定被告確有犯罪行為之積極證據而言
    ，該項證據自須適合於被告犯罪事實之認定，始得採為斷罪
    資料，如未能發現相當證據，或證據不足以證明，自不能以
    推測或擬制之方法，以為裁判之基礎（參照最高法院29年上
    字第3105號、40年臺上字第86號、30年上字第816號判例意
    旨）。至刑事訴訟法上所謂認定犯罪事實之積極證據，係指
    適合於被告犯罪事實之認定之積極證據而言，雖不以直接證
    據為限，間接證據亦包括在內；然而無論直接或間接證據，
    其為訴訟上之證明，須於通常一般之人均不致有所懷疑，而
    得確信其為真實之程度者，始得據為有罪之認定，倘其證明
    尚未達到此一程度，而有合理之懷疑存在時，致使無從形成
    有罪之確信，根據「罪證有疑，利於被告」之證據法則，即
    不得遽為不利被告之認定，最高法院76年度臺上字第4986號
    判例意旨參照）。另按刑事訴訟法第161條已於91年2月8日
    修正公布，修正後同條第1項規定：檢察官就被告犯罪事實
    ，應負舉證責任，並指出證明之方法。因此，檢察官對於起
    訴之犯罪事實，應負提出證據及說服之實質舉證責任。倘其
    所提出之證據，不足為被告有罪之積極證明，或其闡明之證
    明方法，無從說服法官以形成被告有罪之心證，基於無罪推
    定之原則，自應為被告無罪判決之諭知（最高法院92年度臺
    上字第128號判例參照）。
三、公訴人認被告涉犯上揭罪嫌，無非以臺北市國稅局承辦人員
    乙○○證述、財政部臺北市國稅局審查三科查緝案件稽查報
    告、士曜工程有限公司之公司登記、營業稅稅籍資料、專案
    申請檔調統一發票查核清單及名冊等資料各1份等為其論據
    。然訊之被告堅詞否認有何違反商業會計法、稅捐稽徵法等
    犯行，並辯稱：伊不承認有何犯罪行為，伊確有承包今達公
    司工程，金額有達8百多萬元，今達公司還有尾款沒有給付
    ；實際上士曜公司有做事，跟今達公司有實際交易，契約書
    在95年萬華國稅局調查時就有拿給己○○（即黃騰偉），工
    人的薪資所得都有申報等語。
四、證據能力部分：
    (一)證人乙○○於檢察官面前所為之陳述（97年9月5日詢問筆
      錄），性質上屬傳聞證據，且未經具結，依據刑事訴訟法
      第158條之3規定，自不得作為證據使用。
    (二)次按除顯有不可信之情況外，公務員職務上製作之紀錄文
      書、證明文書，得為證據，刑事訴訟法第159條之4第款定
      有明文。本案卷附之財政部臺北市國稅局審查三科查緝案
      件稽查報告、士曜工程有限公司之公司登記、營業稅稅籍
      資料、專案申請檔調統一發票查核清單及名冊等，均係財
      政部承辦查核營業稅、個人綜合所得稅之稅務人員（即公
      務員）依法於職務上製作之紀錄文書，並查無顯不可信之
      情況，依前揭規定，上開文書均有證據能力。
五、經查：
    (一)士曜公司原設於臺北縣中和市○○街160號2樓，於88年4
      月2日經核准設立登記，被告自90年8月8日起擔任士曜公
      司登記負責人，嗣於92年9月3日遷址至嘉義縣朴子市竹村
      里1鄰鴨母寮6號，並於94年5月24日改由己○○（即黃騰
      偉）擔任登記負責人，於93年7月至94年4月間係由被告委
      由記帳業者辛○○代為記帳並申報401報表，並由被告交
      付發票購買證及印章與辛○○，而由被告向辛○○領取空
      白統一發票；又今達公司原設於花蓮縣花蓮市○○里○○○街11號3樓之3，於91年11月4日經核准設立登記，並由
      張文定為公司登記負責人，嗣於92年9月26日遷址至臺北
      市○○區○○里○○○路○段96號3樓之10，並於94年5月3
      日遷址至臺北縣五股鄉○○村○○路132號等情，有臺北
      市商業管理處、經濟部中部辦公室今達公司案卷2宗、臺
      北市商業管理處、臺灣省政府建設廳第3科士曜公司案卷2
      宗在卷可按，並經證人辛○○證述屬實（見本院卷第79至
      81 頁），應可認定。
    (二)又被告於擔任士曜公司登記負責人之93年7月至94年4月間
      ，於附表所示之月份，開立附表所示之統一發票11紙，金
      額共計8,656,498元，交與附表所示之今達公司營業人充
      當為購入貨物之進項憑證，經今達公司營業人持上開統一
      發票申報扣抵銷項稅額，扣抵營業稅額共計432,825元等
      情，亦有財政部臺北市國稅局審查三科查緝案件稽查報告
      、士曜工程有限公司之公司登記、營業稅稅籍資料、專案
      申請檔調統一發票查核清單及名冊等資料各1份、財政部
      台北市國稅局97年9月16日財北國稅審三字第0970245368
      號函及附件在卷可按（見97年度偵字第18377號卷第15至
      17 頁、財政部臺北市國稅局審查三科查緝案件稽查報告
      書第4頁反面至第7頁、第11頁反面至第31頁、第99頁反面
      至第157頁），亦可認定。
    (三)而士曜公司曾經參與澎湖貿商十村的工地泥作工程，而該
      工地泥作工程係由登山營造承包後，再轉包今達公司，士
      曜公司亦於該工地現場施作，並由丙○○擔任工頭等情，
      亦據證人庚○○證稱：「（問：93、94年間你從事何工作
      ？）登山營造在澎湖貿商十村工地的水電監工。」、「（
      問：你是否瞭解登山營造當時在澎湖貿商十村是向哪一家
      公司所承攬的？）是登山營造向營建署承攬的。」、「（
      問：當時登山營造與士曜工程有限公司有無業務往來？）
      我只知道有一家士曜有在我們工地做泥作。」、「（問：
      你所謂士曜在你們澎湖貿商十村的工地作泥作，所謂泥作
      是指哪些工作？）牆壁的水泥粉刷，貼牆壁磁磚，貼地磚
      ，但士曜實際的工作範圍我不知道，該公司究竟是做我們
      工地全部的泥作還是部分的泥作我不清楚，士曜是有做部
      分的泥作，但究竟做什麼我不清楚，因為當時有很多泥作
      包商來承作。」「（問：你在93、94年間於澎湖貿商十村
      工地工作期間有無聽過今達公司？）有。」、「（問：你
      為何會聽過今達公司？）他在我們工地承攬A區的A、B、G
      棟三棟的泥作。」、「（問：丙○○於93、94年間，有無
      在澎湖貿商十村工地工作？）有。」、「他是一個泥作的
      工頭」等語明確（見本院卷第196至197頁），而上開證人
      庚○○於本院審理時，被告表示係經由丙○○告知該名證
      人資料，並於本院訊問前當庭表示傳錯人等情，亦有本院
      審理筆錄可按（見本院卷第195頁背面），顯見證人庚○○證述應屬客觀而無偏頗疑慮，其所為證述應可採信。
    (四)至於士曜公司與今達公司間確有實際業務往來，士曜公司
      確有承作今達公司轉包之澎湖貿商十村泥作工程，而由被
      告、丙○○等人前往今達公司接洽業務、請領款項等情，
      亦據證人壬○○證稱，「（問：你當時在今達公司的何處
      任職？）我是在工地工作，負責工地業務。」、「（問：
      你是否還記得今達公司於93、94年間於何處有工地？）有
      好幾個地方，澎湖貿商十村，臺北八里自行車步道改善工
      程，新竹新豐鄉建國一村新建工程，桃園的集合住宅新建
      工程，應該是還有其他的，... 」、「（問：當時今達工
      程公司的負責人為何人？）張文定。」、「（問：就你所
      知在93年7月到94年4月間，今達工程公司的工地有無與士
      曜工程有限公司有業務上的往來？）應該有，因為曾經在
      公司看過士曜的人過來請款，有看過丙○○先生到公司來
      請款。」、「（問：丙○○是士曜公司的人嗎？）這我不
      清楚，應該是，因為他是拿士曜的發票來向今達公司請款
      。」、「（問：今達公司的實際營業處所為何處？）臺北
      縣五股鄉○○路那邊，幾號我忘記了。」「那個是最後的
      住址，之前是在臺北市○○○路高架橋附近，第二次是移
      到五股鄉附近的工地廠房，地址忘記了，後來才又搬到五
      福路。」、「（問：在你任職期間你有無看過在庭的被告
      到今達公司？）有。」、「（問：在你剛剛所提到今達工
      程所承攬的幾個工程，工程金額大約各是多少？）澎湖那
      邊應該有一、兩千萬的工程，新豐鄉的大約一仟萬，桃園
      的大約是三百多萬，八里的大約一千萬左右。」、「（問
      ：澎湖貿商十村的工程時間為何？）應該是92-94年。」
      、「應該是92年今達接到以後就馬上轉包給士曜，協助施
      工。」等語綦詳（見本院卷第197至201頁）。
    (五)參以證人甲○○亦證稱，「（問：是否認識在庭的被告戊○○？）以前在澎湖的工地見過他。」、「（問：為何你
      會在澎湖的工地遇見被告？）我當時在今達工程公司上班
      ，當工務經理，今達公司當時在澎湖那邊有標到工程。」
      、「（問：被告當時是你們今達工程的下游廠商？）是協
      力廠商。」、「（問：你是否知道被告當時是以什麼公司
      的名稱向今達包工程？）是士曜公司，當時我們發包的時
      候有發好幾包，因為泥作、磁磚、地磚被告都有向我們承
      包。」、「（問：士曜公司在你們今達公司澎湖貿商十村
      的工地施作多久？）我到今達的時候，貿商十村的工地就
      已經在做了，從我到今達公司到貿商十村工地完工中間有
      一年多的時間，士曜公司都一直在做，一直做到工地結束
      。」、「丙○○是士曜公司在澎湖貿商十村工地的小包，
      也是該工地的領班。」、「（問：你是否曾經看過被告拿
      士曜的發票到今達公司請款？）他們請款都是到今達公司
      去，我很少在公司，因為我是管理工地的，我有印象士曜
      公司的人員曾經來我們公司請款過。」、「（問：你是何
      時到今達公司任職的？）四、五年前，我在今達大約三、
      四年，應該是九十三年、九十四年，我有報勞健保，可以
      看資料。」等語（見本院卷第211頁至213頁）；核與證人
      丁○○所證稱，伊應該是93年底到95年初到今達公司任職
      ，因為之前被告有到今達公司，被告有接今達公司的工作
      ，但當時不知道被告的名字是戊○○，是士曜工程有限公
      司承包今達公司的工程，被告到今達公司應該是去請款、
      領款或是核對帳務，一定要有發票才能請款，伊在今達公
      司任職的時候，今達公司在澎湖有貿商十村工程等語大致
      相符（見本院卷第225至227頁）；又上開證人壬○○、甲○○於93年12月至94年4月、丁○○在94年1至4月間，均
      於今達公司任職一情，亦有勞工保險局98年5月12日保承
      資字第09810176590號函覆之今達公司勞工保險投保資料
      可按，是士曜公司確非虛設行號，於附表所示時間與今達
      公司間有實際交易情形，應堪認定。
    (六)另依上開財政部臺北市國稅局審查三科查緝案件稽查報告
      書所附之士曜公司營業人銷售額與稅額申報書（即401報
      表）所示，於被告擔任士曜公司登記負責人之93年1月至
      94年4月間，其中士曜公司於93年1、2月之實繳稅額為897
      ,796 元、於93年3、4月之實繳稅額為327,930元、於93年
      5、6月之實繳稅額為749,838元，合計有1,975,564元之實
      際繳納稅款，另士曜公司於94年4月之銷項稅額為80,064
      元、94年2月之銷項稅額為75,851元、93年12月之銷項稅
      額為115,212元、93年7、8月份之銷項稅額為878,437元、
      93年9、10月之銷項稅額為316,597元，復參以證人辛○○
      所證述，「（問：就你印象所及，士曜工程有限公司當時
      的營業額一個月大約多少？）憑證都已經帶走了，我不太
      清楚，我印象中他都沒欠稅，營業稅一期差不多壹佰萬的
      稅金。」等語明確（見本院卷第80頁、財政部臺北市國稅
      局審查三科查緝案件稽查報告書第18頁背面至第20頁、第
      25頁、第63頁背面至第64頁），業與實務上虛開統一發票
      通常以所開立發票金額，低於營業稅所需繳納稅額，而由
      營業人購得而作為進項憑證以扣抵銷項金額逃漏稅款，然
      開立人通常亦無租稅負擔等情未符；況被告於擔任士曜公
      司登記負責人之93年1月至93年6月間，確有實際繳納營業
      稅額達1,975,564元，則若非士曜公司確有實際銷貨而收
      取貨款或勞務收入之情，何以能繳納上開數目之鉅額稅款
      ，再細究士曜公司93年1月至94年4月間之營業變化，銷售
      額係呈現逐月遞減情形，則被告果若於93年7 月至94年4
      月間明知士曜公司無銷貨事實，而虛開發票幫助他人逃漏
      稅捐情事，何以於93年7月前願意實際繳納大筆稅款，並
      於上開期間以逐月遞減之方式開立上開401報表所示金額
      之統一發票，而非採以大量開立不實發票以幫助他人逃漏
      稅捐之舉措，是被告應無開立不實發票幫助他人逃漏稅捐
      之犯行。
    (七)綜上所述，士曜公司於被告擔任登記負責人之93年7月至
      94年4月期間，確與今達公司有實際業務往來，縱依任職
      臺北市國稅局稅務員亦證稱即證人乙○○所證稱，「（問
      ：你們在查核是否為虛設行號的時候，除了查核統一發票
      查核名冊調檔資料比對資料，是否會去調取公司帳戶往來
      明細？）不會，除非是公司有提供。」、「（問：你們是
      否會要求被調查人提供相關資料？）我們會告知若有相關
      的資料可以提供，但沒有告知說要提供何資料。」、「（
      問：今達工程有限公司是否為虛設行號？）我手上沒有今
      達工程有限公司的資料，它是在外縣市，目前是屬於擅自
      歇業的狀況。」、「（問：什麼樣的狀況會註記是虛設行
      號？）當它取得異常營業人的進項發票的金額達到一定的
      比例，且經移送出去，我們就會註記是虛設行號。」等語
      ，而可認移送機關就形式上確經一定調查程序，然依上開
      機關移送案件所認定之虛設行號情形以觀，係依據電腦資
      料篩選進銷項比例相互稽核，則於特定營業人進銷項來源
      單一之情形下，若有其前手進項來源營業人、或後手銷項
      來源營業人，遭認定為虛設行號，即有可能遭主管機關認
      定其無實際交易，似有循環論證而與實際交易未盡相符之
      情，並致遭移送告發有無逃漏稅捐或幫助逃漏稅捐，是本
      件自難僅依財政部臺北市國稅局審查三科查緝案件稽查報
      告，即遽予推論被告涉有上開違反商業會計法及稅捐稽徵
      法之犯行。此外，本案復查無其他積極證據，足資證明被
      告涉有何違反修正前商業會計法第71條第1項之商業負責
      人填製不實會計憑證，及稅捐稽徵法第43條第1項之幫助
      納稅義務人逃漏稅捐之犯行，揆諸首揭規定及說明，本案
      不能證明被告犯罪，應為無罪判決之諭知。
據上論斷，應依刑事訴訟法第301條第1項，判決如主文。
本案經檢察官林怡君到庭執行職務。
中    華    民    國    98    年     9    月     9    日
                  刑事第十庭  審判長法  官 林春鈴
                                    法  官 謝昀璉
                                    法  官 呂煜仁
上正本證明與原本無異。
如不服本判決應於收受送達後10日內向本院提出上訴書狀，並應
敘述具體理由；其未敘述上訴理由者，應於上訴期間屆滿後20日
內向本院補提理由書（均須按他造當事人之人數附繕本）「切勿
逕送上級法院」。
                                    書記官  曹尚卿
中    華    民    國    98    年    9     月    9     日
附表：
┌─┬────┬────┬──────┬─────┬─┬────┬─┐
│編│被告姓名│買方公司│開立發票期間│ 金   額  │張│逃漏稅額│備│
│號│        │        │            │  （元）  │數│ （元） │考│
├─┼────┼────┼──────┼─────┼─┼────┼─┤
│1 │戊○○  │今達工程│ 93年8月    │  225,000 │3 │ 11,250 │  │
│  │        │有限公司│            │  929,900 │  │ 46,495 │  │
│  │        │        │            │  541,500 │  │ 27,075 │  │
├─┼────┼────┼──────┼─────┼─┼────┼─┤
│2 │戊○○  │今達工程│ 93年10月   │  837,550 │2 │ 41,878 │  │
│  │        │有限公司│            │  700,000 │  │ 35,000 │  │
├─┼────┼────┼──────┼─────┼─┼────┼─┤
│3 │戊○○  │今達工程│ 93年12月   │1,351,091 │4 │ 67,555 │  │
│  │        │有限公司│            │   19,500 │  │    975 │  │
│  │        │        │            │  633,640 │  │ 31,682 │  │
│  │        │        │            │  300,000 │  │ 15,000 │  │
├─┼────┼────┼──────┼─────┼─┼────┼─┤
│4 │戊○○  │今達工程│ 94年2月    │1,517,029 │1 │ 75,851 │  │
│  │        │有限公司│            │          │  │        │  │
├─┼────┼────┼──────┼─────┼─┼────┼─┤
│5 │戊○○  │今達工程│ 94年4月    │1,601,288 │1 │ 80,064 │  │
│  │        │有限公司│            │          │  │        │  │
├─┼────┼────┼──────┼─────┼─┼────┼─┤
│  │        │        │  合   計   │8,656,498 │11│432,825 │  │
└─┴────┴────┴──────┴─────┴─┴────┴─┘


司法院資訊處製作；財團法人民間司法改革基金會備份。
